臺灣彰化地方法院刑事判決　　　　　　　95年度訴字第1700號
公　訴　人　臺灣彰化地方法院檢察署檢察官
被　　　告　丙○○
選任辯護人　張崇哲律師
　　　　　　張仕融律師
被　　　告　丁○○
選任辯護人　陳世煌律師
　　　　　　黃俊昇律師
上列被告因貪污治罪條例案件，經檢察官提起公訴（95年度偵字
第6134、7055號），本院判決如下：
    主  文
丙○○連續竊盜，處有期徒刑貳年陸月。
丁○○依據法令從事公務之人員，對於主管之事務，明知違背法
令，直接圖私人不法利益，因而獲得利益，處有期徒刑伍年肆月
，褫奪公權年。
    事  實
一、丙○○為「宏毅營造有限公司」（下稱宏毅公司）於民國93
    年9月30日標得彰化縣芬園鄉公所（下稱芬園鄉公所）「彰
    南路周邊綠美化改善工程」之工地負責人及實際施作人，並
    綜理上開工程挖、運、棄土方業務，為從事業務之人。丁○○則自67年起擔任芬園鄉公所建設課技士，92年間改任農經
    課技士，且為上開工程之主辦兼監工，負責監督包商之工程
    施作與結算等事宜，並需監督上開工程之剩餘土石方有無運
    至合法之棄土場，此外施工之廠商需每天報告進度，再由丁○○核對施工廠商所製作之工程日報表與實際工程狀況是否
    相符，確認無誤後再記載於監工日報表，係依據法令從事公
    務之人員。
二、依宏毅公司與芬園鄉公所於93年10月11日簽訂之彰化縣芬園
    鄉公所工程契約書約定：「本工程施工項目如編列『廢方運
    棄』，即已包含合法棄土場進場之相關費用，乙方（即宏毅
    公司）應自行覓妥合法棄土場於施工前報甲方（即芬園鄉公
    所）核備，並於嗣後請撥款項時一併檢附合法棄土場相關資
    料。」，因上開工程項目有編列「廢方運棄」項目，宏毅公
    司之上開工地負責人丙○○乃與建箇建設開發有限公司（以
    下簡稱建箇公司）之業務員乙○○接洽，於93年10月25日議
    定上開工程之剩餘土石方共1460立方公尺由宏毅公司載運至
    建箇公司所屬坐落雲林縣斗六市○○段1之21號土地之二城
    土方銀行土石方資源堆置場，並經雲林縣政府於93年10月27
    日同意登錄在案，嗣上開工程於93年12月間經芬園鄉公所核
    准變更設計，該工程之「廢方運棄」項目總數量因而變更為
    2306.28立方公尺（即土方工程廢方運棄項目：2222.2立方
    公尺；排水工程砌石溝廢方運棄項目：76.73立方公尺；集
    水井廢方運棄項目：2.55立方公尺；噴灌工程廢方運棄項目
    ：4.8立方公尺，4者合計2306.28立方公尺），建箇公司便
    於94年2月21日向雲林縣政府申報變更收受上開工程剩餘土
    石方數量為2307立方公尺，亦經雲林縣政府於94年2月25日
    同意登錄在案。
三、詎丙○○明知宏毅公司承包之上開公共工程，施工期間所挖
    取之工程剩餘土石方應載運至上開建箇公司所屬之土石方資
    源堆置場處理且禁止非法外運，竟基於意圖為自己不法所有
    之概括犯意，非但利用施工之便，於94年2、3月間，僱請不
    知情之砂石車司機即綽號「木瓜」之陳燦明，再由陳燦明委
    請亦不知情之砂石車司機曾星豪等成年人，前往位於前開工
    程工地範圍外之小緩坡即彰化縣芬園鄉（起訴書誤載為芳苑
    鄉○○○路○段（舊社段14之17地號）之國有土地，以挖土
    機、砂石車竊取該地共計約521.87立方公尺之國有土石方，
    另趁施工中運送、處理剩餘土石方之便，竊取上開工程工地
    內共計498.6立方公尺之土石方（即上開工程經變更設計後
    之廢方運棄總數量應為2306.28立方公尺，然完工後實際測
    量地形圖而計算之廢方運棄總數量卻為2804.88立方公尺，
    二者差距為498.6立方公尺），得手後載往南投縣中興新村
    附近農地、福崧砂石場及南投縣草屯交流道旁私人土地並變
    賣獲利。而丁○○身為上開工程之主辦及監工人員，明知其
    依內政部訂頒之「營建剩餘土石方處理方案」、彰化縣政府
    制定之「彰化縣營建剩餘土石方及混合物處理自治條例」規
    定及芬園鄉公所與宏毅公司簽訂「工程合約書」之契約約定
    ，於公共工程進行中，對上開工程之承包商就營建剩餘土石
    方之處理，有監督、管理之權責及對違法者執行扣款、停止
    估驗、查處等措施，竟漠視上述規定，明知丙○○若依契約
    與設計圖施工，上開工程之廢方運棄總數量應為2306.28立
    方公尺，而丙○○交由建箇公司處理之剩餘土石方亦僅約有
    2307立方公尺，但因丙○○超挖致實際運出之剩餘土石方數
    量不僅止於此（依施工前後地形圖測量計算結果為2804.88
    立方公尺），竟任由丙○○在其業務上所製作之工程日報表
    「廢方棄運」項之數量虛偽接續登載為2306立方公尺，藉以
    掩飾前揭土方遭竊之事實，並交付丁○○向芬園鄉公所行使
    ，而丁○○為包庇丙○○，亦在其職務上掌管之公文書監工
    日報表「廢方棄運」項上接續不實登載為2306立方公尺，致
    生損害於芬園鄉公所審核宏毅公司是否依約施工之正確性。
    另丁○○基於對於主管事務直接圖利之犯意，利用受芬園鄉
    公所委託設計上開工程且不知情之明宙工程顧問有限公司（
    下稱明宙公司）總經理甲○○，於丁○○職務上所掌管之公
    文書「芬園鄉公所結算明細」，偽載土方工程、排水工程砌
    石溝及集水井項目中之廢方運棄項目數量，使得廢方運棄總
    數量為2804.88立方公尺（即土方工程廢方運棄項目：2720.
     70立方公尺；排水工程砌石溝廢方運棄項目：75.98立方公
    尺；集水井廢方運棄項目：3.4立方公尺；噴灌工程廢方運
    棄項目：4.8立方公尺，4者合計2804.88立方公尺），並將
    該結算明細送請不知情之農經課課長戊○○、鄉長黃麗玲核
    章，以之作為簽請核發工程款之依據，使宏毅公司因而於94
    年8月10日溢領廢方運棄項目之工程款利益共計約新臺幣（
    下同）69,939元（因結算明細所載廢方運棄總數量如前述係
    多出498.6立方公尺，而上開工程「廢方運棄」項目單價為
    每立方公尺140.27元，498.6＊140.27≒69,939元），足生
    損害於芬園鄉公所核發工程款之正確性。
四、案經法務部調查局彰化縣調查站報告及臺灣彰化地方法院檢
    察署檢察官簽分後偵查起訴。
     理  由
一、按被告以外之人於審判外之言詞或書面陳述，除法律有規定
    者外，不得作為證據，刑事訴訟法第159條第1項固定有明文
    。惟被告以外之人於偵查中向檢察官所為之陳述，除顯有不
    可信之情況者外，得為證據，刑事訴訟法第159條之1第2項
    定有明文。被告丁○○之選任辯護人雖以未經交互詰問為由
    ，辯稱證人吳聲毅、簡景悟、戊○○、陳燦明、曾星豪、乙○○、甲○○偵查中之證述無證據能力等語，惟查：偵查中
    證人作證本無交互詰問之程序，而上開證人偵查中作證時業
    已具結，有證人結文7紙在卷可憑，已踐行法定程序，且又
    無顯有不可信之情形（辯護人亦未就此有何主張、舉證），
    爰依刑事訴訟法第159條之1第2項之規定，認為傳聞法則之
    例外，有證據能力。至下列其他經引用之全部卷證所涵括之
    供述證據及非供述證據，經本院於審理時予以提示並告以要
    旨，且各經檢察官、被告及辯護人表示意見，當事人均未於
    言詞辯論終結前異議，是後述所引用證據之證據能力均無疑
    義，合先敘明。
二、訊據被告丙○○固坦承其有竊取上開工程範圍外即彰化縣芬
    園鄉○○路○段（舊社段14之17地號）之國有土地共計521.8
    7立方公尺土石方，惟矢口否認其有竊取上開工程範圍內共
    計498.6立方公尺之土石方及在業務上所製作之工程日報表
    虛偽填載清運2306立方公尺剩餘土石方並行使該不實業務文
    書之犯行，辯稱：雖上開工程施工後經實際測量地形圖而計
    算所得之廢土清運數量為2804.88立方公尺，然與依契約及
    設計圖施工之廢土清運量2306.28立方公尺差距不大，仍屬
    測量之誤差範圍內，無法證明伊確實有竊取上開工程範圍內
    498.6立方公尺之土方，且伊在工程日報表所載廢方棄運累
    計完成數量為2306立方公尺係粗估數量，雖與實際清運之數
    量不同，亦無在業務上所掌文書登載不實並予以行使之犯意
    云云；被告丁○○則矢口否認有何公務員登載不實文書及貪
    污治罪條例之圖利犯行，辯稱：本件工程運送至建箇公司之
    廢棄土方為2307立方公尺，與完工後實際測得挖掘之土方為
    2804.88立方公尺相較差距不大，應屬合理誤差範圍，且伊
    擔任本案工程監工期間負責14項工程，無法隨時至現場監工
    ，就包商有無超挖、盜取工程內之土方，尚難知悉，是伊並
    無圖利之主觀犯意，且客觀上亦無圖利之結果，另伊係疏未
    詳查、核對委由甲○○製作之結算明細，並非將明知為不實
    之土方數量故意登載於職務上製作之公文書云云。經查：
（一）芬園鄉公所辦理之「彰南路周邊綠美化改善工程」，由宏
      毅公司於93年9月30日得標，該公司並委請被告丙○○擔
      任該工程之工地負責人及實際施作人；被告丁○○則自67
      年起擔任芬園鄉公所建設課技士，92年間改任農經課技士
      ，且為上開工程之主辦兼監工，負責監督包商之工程施作
      與結算等事宜，故需確認施工範圍，及注意廠商是否有逾
      越範圍而施工，並需監督上開工程廢棄土方有無運至合法
      之棄土場，此外施工之廠商需每天報告進度，再由被告丁○○核對施工廠商所製作之工程日報表與實際工程狀況是
      否相符，確認無誤後再記載於監工日報表乙節，業據被告
      丙○○、丁○○坦認無訛，核與證人即宏毅公司負責人吳
      聲毅、證人即芬園鄉公所農經課技士簡景悟於偵查中；農
      經課課長戊○○於偵查中及本院審理時證述之情節相符，
      並有扣案之芬園鄉公所開標紀錄、宏毅公司出具之委任書
      1紙、芬園鄉○○○○○路週邊綠美化改善工程」採購案
      原卷卷附彰化縣芬園鄉公所工程契約書可憑，應認屬實。
（二）被告丙○○對於其利用上開工程施工之便，於94年2、3月
      間，僱請不知情之砂石車司機即綽號「木瓜」之陳燦明，
      再由陳燦明委請亦不知情之砂石車司機曾星豪等成年人，
      前往位於前開工程工地範圍外之小緩坡即彰化縣芬園鄉○○路○段（舊社段14之17地號）之國有土地，以挖土機、
      砂石車竊取該地共計約521.87立方公尺之國有土石方，載
      往南投縣中興新村附近農地、福崧砂石場及南投縣草屯交
      流道旁私人土地等情坦認在卷，並與證人陳燦明、曾星豪
      於偵查中之證述情節互核一致，復有彰化縣芬園鄉公所建
      設課94年5月20日工程會勘紀錄1紙附卷可查，足徵被告丙○○之任意性自白與事實相符，可以採信。另參諸證人陳
      燦明證稱其載運上開土方2天共15至16車次，每車次700
      或800元及證人曾星豪證稱其載運上開土方至南投縣中興
      新村附近農地13車次，每車次700元；載運至福崧砂石場
      27車次，每車次450元等語，苟非有利可圖，被告丙○○
      何須自行支付該等費用僱請挖土機及砂石車司機挖取並載
      運上開工程範圍外之土方至上開地點，參諸被告丙○○亦
      自承其以1天6,000元之代價僱請司機將前揭工程外土石方
      外運並指示司機販賣之，是被告丙○○係將上開竊得之土
      方變賣獲利一事，亦堪認定。
（三）另依宏毅公司與芬園鄉公所於93年10月11日簽訂之彰化縣
      芬園鄉公所工程契約書約定：「本工程施工項目如編列『
      廢方運棄』，即已包含合法棄土場進場之相關費用，乙方
      （即宏毅公司）應自行覓妥合法棄土場於施工前報甲方（
      即芬園鄉公所）核備，並於嗣後請撥款項時一併檢附合法
      棄土場相關資料。」，因上開工程項目有編列「廢方運棄
      」項目，宏毅公司之上開工地負責人丙○○乃與建箇公司
      之業務員乙○○接洽，於93年10月25日議定上開工程之剩
      餘土石方共1460立方公尺由宏毅公司載運至建箇公司所屬
      坐落雲林縣斗六市○○段1之21號土地之二城土方銀行土
      石方資源堆置場，並經雲林縣政府於93年10月27日同意登
      錄在案，嗣上開工程於93年12月間經芬園鄉公所核准變更
      設計（為與後述未經芬園鄉公所核准通過之第二次變更設
      計區分，下稱第一次變更設計），該工程之「廢方運棄」
      項目總數量因而變更為2306.28立方公尺（即土方工程廢
      方運棄項目：2222.2立方公尺；排水工程砌石溝廢方運棄
      項目：76.73立方公尺；集水井廢方運棄項目：2.55立方
      公尺；噴灌工程廢方運棄項目：4.8立方公尺，4者合計23
      06.28立方公尺），建箇公司便於94年2月21日向雲林縣政
      府申報變更收受上開工程剩餘土石方數量為2307立方公尺
      ，亦經雲林縣政府於94年2月25日同意登錄在案等情，為
      被告丙○○、丁○○所不爭執，並經證人乙○○於偵查中
      證述屬實，復有雲林縣政府93年10月27日府工石字第0930
      107026號函、94年2月25日府工石字第0940017892號函各1
      份在卷可稽（見95年度他字第274號偵查卷第111至113頁
      ），此外，並有芬園鄉○○○○路週邊綠美化改善工程採
      購案原卷卷附剩餘土石方處理計劃書1份、工程預算書1份
      、變更設計預算書1份扣案可證，上開事實堪信為真。又
      宏毅公司僅於94年2月份、4月份分別載運1538、769立方
      公尺之剩餘土石方至建箇公司所屬之前揭土石方資源堆置
      場，建箇公司並依實際收受之土石方數量2307立方公尺開
      立完工證明乙情，業據證人乙○○於偵查中及本院審理時
      結證無訛，並有建箇公司二城土石方堆置場營建剩餘土石
      方94年2月份、4月份流向明細表各1紙附卷可查，另有建
      箇公司於94年5月16日開立之完工證明書1紙附於上開工程
      採購案原卷可考，足認宏毅公司實際上僅載運共2307立方
      公尺之剩餘土石方至建箇公司所屬之前揭土石方資源堆置
      場。
（四）上開工程於93年12月間為變更設計時，由受芬園鄉公所委
      託設計上開工程之明宙公司總經理甲○○至工地現場實際
      測量後，估算若包商按圖施工之廢方運棄總數量為2306.
      28立方公尺（即土方工程廢方運棄項目：2222.2立方公尺
      ；排水工程砌石溝廢方運棄項目：76.73立方公尺；集水
      井廢方運棄項目：2.55立方公尺；噴灌工程廢方運棄項目
      ：4.8立方公尺，4者合計2306.28立方公尺），嗣於94年3
      、4月間，被告丁○○、丙○○均有以電話向甲○○表示
      因施工現況與設計圖有所落差，必須再為第二次變更設計
      ，甲○○乃應被告丁○○之要求再至施工現場測量，因當
      時工程已施作完成將近80％，土方業已開挖完畢，經甲○○測得包商實際施工後廢方運棄之總數量為2804.88立方
      公尺（即土方工程廢方運棄項目：2720.70立方公尺；排
      水工程砌石溝廢方運棄項目：75.98立方公尺；集水井廢
      方運棄項目：3.4立方公尺；噴灌工程廢方運棄項目：4.8
      立方公尺，4者合計2804.88立方公尺），嗣被告丁○○私
      下委請甲○○製作其職務上執掌之公文書即結算明細表，
      並表示廢方運棄項目之數量與變更設計後之數量相同，甲○○乃依據第二次變更設計時所測得之廢方運棄數量填載
      於結算明細表乙情，業據證人甲○○於偵查中及本院審理
      時結證明確，並有芬園鄉公所委託設計服務契約書、「彰
      南路週邊綠美化改善工程」採購案原卷卷附芬園鄉公所結
      算明細表及第二次變更設計預算書各1份扣案可佐，是上
      情堪以認定。
（五）被告丙○○雖否認其有竊取上開工程範圍內498.6立方公
      尺之土石方云云，惟查被告丙○○原先載運至建箇公司之
      剩餘土石方數量未達2307立方公尺，於94年5月份經建箇
      公司要求將應載運至建箇公司堆置處理之剩餘土石方數量
      補足至2307立方公尺，且被告丙○○在其補足土石方數量
      後，曾以電話向建箇公司業務員乙○○表示上開工程業經
      第二次變更設計並增加剩餘土石方數量，要求建箇公司依
      變更設計後之數量開立完工證明，惟因被告丙○○未提供
      第二次變更設計經核准通過之公文，建箇公司無法向雲林
      縣政府申報變更收受剩餘土石方數量，故仍於同年5月16
      日依照之前向雲林縣政府所申報且實際收受之剩餘土石方
      數量，開立完工證明乙節，已經證人乙○○到庭結證綦詳
      ，參以被告丙○○供稱其於申報完工前即知第二次變更設
      計並未經芬園鄉公所核准通過，竟仍要求建箇公司依第二
      次變更設計後之數量開立完工證明，足徵被告丙○○知悉
      其實際挖取之剩餘土石方數量與前經芬園鄉公所核准之第
      一次變更設計之廢方運棄數量不符，且顯逾其實際載運至
      建箇公司處理之數量，另被告丙○○辯稱雖數量不符亦屬
      合理誤差範圍云云，然據證人甲○○到庭證稱若被告丙○○按圖施工，其實際施作後之廢方運棄數量與第一次變更
      設計時測得之數量即2306.28立方公尺，誤差頂多10％等
      語，則本件被告丙○○實際施作後經測得之廢方運棄數量
      為2804.88立方公尺，亦超出其所謂之合理誤差範圍，是
      其上開辯稱實不足採，衡諸被告丙○○既未按圖施工而實
      際超挖剩餘土石方達2804.88立方公尺，又係在建箇公司
      要求之狀況下，才將載運至該公司所屬堆置場之剩餘土石
      方數量補足至2307立方公尺，尚且請求建箇公司依照未通
      過之第二次變更設計數量開立完工證明書，益徵被告丙○○實係將超出部分即498.6立方公尺之土石方外運而竊取
      之。而被告丙○○既知悉其有超挖土石方致實際運出之土
      石方數量超出載運至建箇公司處理之土石方2307立方公尺
      ，已如前述，竟接續於其業務上所製作自94年4月28日至
      同年5月23日之工程日報表上，虛偽填載廢方運棄累計完
      成數量為2306立方公尺，嗣並交付被告丁○○向芬園鄉公
      所行使之，其行使業務上登載不實文書之犯行，甚為明確
      。
（六）被告丁○○雖以前揭情詞置辯，惟徵諸被告丁○○自承其
      有至現場監看，且有填寫監工日報表，足見其對於運棄之
      剩餘土石方，本非不得加以查看，參以證人戊○○證稱被
      告丁○○係上開工程之主辦及監工人員，必須製作工程日
      報表，且須確認包商工程日報表之記載與施工現況是否相
      符等語，復為被告丁○○所自認，則被告丁○○對於監工
      日報表上之廢方棄運項目本應確實核對，衡酌被告丁○○
      係芬園鄉公所中2位技士之其中之一，且自67年進入芬園
      鄉公所即一直擔任技士，對於擔任工程之主辦或監工業務
      相當熟悉，此亦經被告丁○○供承明確，此外，被告丁○○亦供稱其係自永靖高工建築工科畢業，則其對於被告丙○○未按圖施工而超挖498.6立方公尺之土石方外運，豈
      會毫無警覺？顯見被告丁○○係刻意包庇被告丙○○，且
      配合被告丙○○之需求，接續於其職務上所執掌自94年4
      月28日至同年5月23日之監工日報表上，虛偽填載廢方運
      棄累計完成數量為2306立方公尺，尚難僅以行政疏失塘塞
      。
（七）況據證人甲○○證稱明宙公司係受芬園鄉公所委託設計上
      開工程，必係芬園鄉公所表示須就工程為變更設計，明宙
      公司方會從事變更設計之事宜，本件第二次變更設計被告
      丁○○有打電話表示現場施工有落差，委請甲○○為第二
      次變更設計等情，可以認定證人甲○○確係依芬園鄉公所
      上開工程之主辦人員即被告丁○○之指示，而為第二次變
      更設計，又被告丁○○供稱包商申請第二次變更設計後，
      其曾會同被告丙○○、證人甲○○至上開工地現場履勘，
      惟其當場即自行決定不做第二次變更設計，嗣以簽呈請鄉
      長批示否決第二次變更設計後，再函覆包商、明宙公司等
      語，而經本院訊問為何當場決定不做變更，被告丁○○則
      回稱因沒有經費，然經費之多寡，本即身為工程主辦之被
      告丁○○所應知悉，況既係被告丁○○向明宙公司表示施
      工現場與設計有落差而須為變更設計，其理應知悉所謂有
      落差之處為何，才會有此變更設計之需求，自得事先衡量
      經費是否充足，何須待至現場履勘時始認為經費不足而當
      場自行決定不予變更設計，其說法已難令人信服，又衡諸
      上開明宙公司製作之第二次變更設計預算書所附第二次變
      更設計明細表，亦顯示第二次變更設計後之工程總金額與
      第一次變更設計之工程總金額相同，並無被告丁○○所稱
      經費不足問題，另參諸被告丁○○供稱一般係鄉長核准變
      更設計後，才會通知設計公司提出變更設計預算書等語，
      復就為何在鄉長未核准第二次變更設計之情況下，明宙公
      司仍製作正式之第二次變更設計預算書乙節供稱不知情，
      甚至表示不知為何未經核准通過之第二次變更設計預算書
      ，會附在上開工程採購案原卷內，然工程卷宗之存放，均
      係由工程主辦人員保管一事，已據證人即芬園鄉公所農經
      課課長戊○○證述無訛，被告丁○○空言諉稱不知，實與
      常情有違。酌以前所述及被告丙○○曾建請明宙公司為第
      二次變更設計，並要求建箇公司依第二次變更設計後增加
      之土石方數量開立完工證明之情，可見被告丙○○係為掩
      飾其超挖竊取498.6立方公尺剩餘土石方之犯行，而請求
      為第二次變更設計，且此情亦為配合其需求之被告丁○○
      所明知。而其後被告丁○○委由明宙公司製作之結算明細
      表第1頁，即赫然出現第二次變更結果之欄位，此有前揭
      結算明細表可參，而被告丁○○既明知第二次變更並未通
      過，怎會對於其職務上所掌之結算明細有此重大錯誤渾然
      不覺，況被告丁○○僅須稍加留意，即可發現結算結果之
      數量與金額與第二次變更所載內容雷同，則身為工程主辦
      且經驗豐富之被告丁○○，事後乃以疏未核對云云卸責，
      要無足採。準此，被告丁○○明知結算明細表所載廢方運
      棄數量，係根據第二次變更設計測量結果所填載，而與經
      核准之第一次變更設計及建箇公司所開立完工證明之數量
      均顯不相符，仍以該虛偽之結算明細表呈轉上級，使宏毅
      公司因而溢領工程款，除有前揭結算明細表可憑，復有94
      年8月10日簽呈、上開工程採購案原卷卷面所附宏毅公司
      於94年8月10日出具之統一發票扣案可佐，自難卸免其刑
      責。
（八）綜上事證相互以觀，被告丙○○、丁○○前揭所辯，均顯
      係事後飾卸之詞，不足採信。本案事證明確，被告丙○○
      、丁○○之犯行，均堪認定，應予依法論科。
三、被告丙○○、丁○○行為後，刑法業於94年2月2日修正公布
    ，95年7月1日起施行。按行為後法律有變更者，適用行為時
    之法律，但行為後之法律有利於行為人者，適用最有利於行
    為人之法律，修正後刑法第2條第1項定有明文。此條規定係
    規範行為後法律變更所生新舊法律比較適用之準據法，本身
    尚無新舊法比較之問題，於新法施行後，應一律適用新法第
    2條第1項之規定，為「從舊從輕」之比較。而本次法律變更
    ，比較時應就罪刑有關之共犯、未遂犯、想像競合犯、牽連
    犯、連續犯、結合犯，以及累犯加重、自首減輕暨其他法定
    加減原因（如身分加減）與加減例等一切情形，綜其全部罪
    刑之結果而為比較（最高法院95年5月23日95年度第8次刑庭
    會議決議參照）。關於本案應適用之新舊法，茲比較如下：
（一）修正後刑法第10條第2項規定：「稱公務員者，謂下列人
      員：一、依法令服務於國家、地方自治團體所屬機關而具
      有法定職務權限，以及其他依法令從事於公共事務，而具
      有法定職務權限者。二、受國家、地方自治團體所屬機關
      依法委託，從事與委託機關權限有關之公共事務者。」，
      而修正前之刑法第10條第2項規定：「稱公務員者，謂依
      法令從事於公務之人員。」，不論依修正前、後之刑法第
      10條第2項之規定，被告丁○○均屬公務員，對其而言並
      無有利或不利之情形。
（二）刑法第33條第5款關於罰金刑之規定，由「罰金：1元以上
      」修正為「罰金：新臺幣1千元以上，以百元計算之」，
      應依刑法第2條第1項規定，適用最有利於行為人之法律（
      最高法院95年5月23日第8次刑事庭會議決議參照）。本案
      刑法第320條第1項竊盜罪關於「或5百元以下罰金」之罰
      金刑部分，經比較新、舊法結果，以適用被告丙○○行為
      時之法律即修正前第33條第5款規定，較為有利。
（三）刑法施行法第1條之1增訂施行前，依罰金罰鍰提高標準條
      例第1條前段、現行法規所定貨幣單位折算新臺幣條例第2
      條規定，本案刑法第320條第1項竊盜罪關於「或5百元以
      下罰金」之罰金刑部分，應提高折算為或新臺幣1萬5千元
      以下罰金。刑法施行法修正增訂第1條之1規定：「中華民
      國94年1月7日刑法修正施行後，刑法分則編所定罰金之貨
      幣單位為新臺幣。94年1月7日刑法修正時，刑法分則編未
      修正之條文定有罰金者，自94年1月7日刑法修正施行後，
      就其所定數額提高為30倍。但72年6月26日至94年1月7日
      新增或修正之條文，就其所定數額提高為3倍。」依增訂
      條文提高並改為新臺幣後，本案刑法第320條第1項竊盜罪
      關於「或5百元以下罰金」之罰金刑部分，亦同為得科新
      臺幣1萬5千元以下罰金，經比較新、舊法後，結果並無不
      同。
（四）刑法第55條牽連犯及第56條連續犯之規定，業於94年2月2
      日修正公布刪除，並於95年7月1日施行，則被告丙○○、
      丁○○之前揭犯行，因行為後新法業已刪除牽連犯及連續
      犯之規定，此刪除雖非屬犯罪構成要件之變更，但顯已影
      響行為人刑罰之法律效果，自屬法律有變更，而依新刑法
      既刪除牽連犯及連續犯之規定，則所犯上述數行為依數罪
      併罰之規定分論併罰，則依刑法第2條第1項規定之「從舊
      從輕」原則，比較新、舊法結果，適用之行為時法律即舊
      刑法論以連續犯，以一罪論，及以牽連犯，從一重罪處斷
      ，較為有利。
（五）被告丁○○行為後，新修正刑法第37條第2項關於褫奪公
      權已修正為：「宣告1年以上有期徒刑，依犯罪之性質認
      為有褫奪公權之必要者，宣告1年以上10年以下褫奪公權
      。」而修正前之規定：「宣告6月以上有期徒刑，依犯罪
      之性質認為有褫奪公權之必要者，宣告1年以上10年以下
      褫奪公權。」，本件被告丁○○係經宣告1年以上有期徒
      刑（詳後述），不論依修正前、後之刑法第37條第2項之
      規定，均得宣告褫奪公權，對被告而言並無有利或不利之
      情形。
（六）綜合上述各條文修正前、後之比較，揆諸前揭最高法院決
      議及修正後刑法第2條第1項規定之「從舊、從輕」原則，
      以95 年7月1日修正公布施行前之刑法相關規定及罰金罰
      鍰提高標準條例第1條前段規定對於被告丙○○、丁○○
      較為有利，自應適用修正前之相關規定予以論處。
四、按公務員及從事業務之人員，本於其職務或業務，而以文書
    為意思表示者，即屬其職務或業務上製作之文書而為公文書
    或業務上作成之文書。被告丁○○為芬園鄉公所技士，為上
    開工程之主辦及監工人員，負責監督包商之工程施作與結算
    等事宜，並需監督上開工程之剩餘土石方有無運至合法之棄
    土場，此外施工之廠商需每天報告進度，再由丁○○核對施
    工廠商所製作之工程日報表與實際工程狀況是否相符，確認
    無誤後再記載於監工日報表，自係依據法令從事公務之人員
    ，而被告丙○○之工地負責人及實際施作人，並綜理上開工
    程挖、運、棄土方業務，為從事業務之人。渠等就明知為不
    實之事項，被告丁○○在上開職務上所製作之監工日報表及
    結算明細表為不實登載、被告丙○○在業務上所製作之工程
    日報表為不實登載，顯已足生損害於芬園鄉公所對於公共工
    程剩餘土石方處理之控管及核發工程款之正確性。另按被告
    丁○○為上開工程之主辦及監工人員，就剩餘土石方之處理
    及數量之結算，為其主管事務，且其依內政部訂頒之「營建
    剩餘土石方處理方案」、彰化縣政府制定之「彰化縣營建剩
    餘土石方及混合物處理自治條例」規定及芬園鄉公所與宏毅
    公司簽訂「工程合約書」之契約約定，於公共工程進行中，
    對上開工程之承包商就營建剩餘土石方之處理，有監督、管
    理之權責及對違法者執行扣款、停止估驗、查處等措施。是
    核被告丙○○所為，係犯刑法第320條第1項之竊盜罪、同法
    第216條、第215條行使業務上登載不實文書罪；被告丁○○
    所為，係犯貪污治罪條例第6條第1項第4款之對於主管之事
    務直接圖利罪、刑法第213條公務員不實登載公文書罪。公
    訴意旨認被告丁○○在結算明細偽載宏毅公司廢方運棄之總
    數量為2804.88立方公尺，浮報數量達498.6立方公尺，使宏
    毅公司得以溢領工程款共計約69,939元，被告丁○○此部分
    行為係犯貪污治罪條例第4條第1項第3款之經辦公用工程浮
    報數量罪，惟按貪污治罪條例第4條第1項第3款之犯罪要件
    規定為「建築或經辦公用工程或購辦公用器材、物品，浮報
    價額、數量、收取回扣或有其他舞弊情事者」，該條公用工
    程收取回扣之所謂回扣，係指依據法令從事公務之人員，就
    應付給之建築材料費或工程價款，向對方要約，提取一定比
    率，或扣取其中一部分，圖為自己不法之所有。而經辦公用
    工程浮報價額數量罪，所謂「浮報價額、數量」，係指就原
    價格故為提高，以少報多；或數量以少報多，從中圖利而言
    （最高法院75年度臺上字第5136號、85年度臺上字第2394號
    、86年度臺上字第2536號判決參照）。而本條款既屬公務員
    之重大貪污行為，且所指之其他舞弊情事係屬概括規定，自
    應與浮報價額、數量、收取回扣等獲取不正當利益者有等同
    的危害性方可相提併論。此亦有最高法院68年度臺上字第
    3736號判決所載「公務員經辦公用工程舞弊罪，係同條例第
    6條第3款（按即修正前貪污治罪條例第6條第1項第4款）公
    務員圖利罪之特別規定，尤應優先適用」之見解足參，因此
    如果公務員在執行職務並沒有類似從中收取回扣，或透過浮
    報金額數量等等直接牟取不法利益，而僅是違背法令圖利他
    人，自不應構成貪污治罪條例第4條第1項第3款之貪污罪，
    是公訴意旨容有誤會，惟其社會基本事實同一，爰予變更起
    訴法條為同條例第6條第1項第4款。被告丙○○不實登載業
    務上文書之低度行為，應為其後進而行使之高度行為所吸收
    ，不另論罪。被告丙○○、丁○○各在同一偽造文書之犯意
    下，各自在上開94年4月28日至同年5月23日之「工程日報表
    」與「監工日報表」為不實登載，顯各係同一犯意之接續實
    施，為接續犯。至於上開公文書即監工日報表、結算明細表
    之呈核乃職務上之層轉，僅就文書為內部形式上之提出，並
    未本於該文書之內容有所主張，尚難認已達行使之階段（最
    高法院47年臺上字第1048號判例意旨參照）。公訴人認被告
    丁○○此部分已達行使階段，應犯刑法第216條、213條之罪
    ，尚有未洽，惟此部分與上開論罪之公務員不實登載公文書
    部分係實質上一罪，爰不另為無罪之諭知。另按貪污治罪條
    例第6條之罪係屬身分犯，以依據法令從事公務之人員為犯
    罪主體，無此身分者，依同條例第3條之規定，固亦得成立
    本罪之共同正犯，然必須該無此身分者與有此身分者，並非
    互相對立之對向關係，而係彼此聚合朝同一目標，共同圖利
    該有此身分之公務員，或共同圖利該無此身分者以外之其他
    第三人，始足當之；如該有身分者所圖利之對象，即係該無
    身分者，則二人係居於彼此互相對立之對向關係，該無身分
    者縱因而得利，除涉犯他罪名外，尚不能遽依公務員圖利罪
    之共犯論擬（最高法院89年度臺上字第5977號判決意旨參照
    ）。 本件被告丙○○不具公務員身分，因此不得單獨成立
    本件圖利罪，而本件被告即具公務員身份之丁○○，係就其
    主管事務，明知違背法令，直接圖利宏毅公司，使宏毅公司
    領得不應領取之工程款，然被告丙○○為宏毅公司之上開工
    程負責人，因此被告丙○○與被告丁○○乃係對向關係，而
    非共犯間朝同一目標之合同犯意聯絡，揆諸前揭說明，被告
    丙○○無由共犯該條款之罪。被告丙○○利用不知情、已成
    年之陳燦明等砂石車司機竊取上述土石方；被告丁○○利用
    不知情、已成年之明宙公司總經理甲○○，將不實內容登載
    於職務上所作成之公文書，均為間接正犯。被告丙○○先後
    竊取工程範圍外及工程範圍內之土石方等行為，時間緊接，
    觸犯構成要件相同之罪名，顯係基於概括犯意反覆為之，應
    依修正前刑法第56條連續犯之規定，論以一竊盜罪，並加重
    其刑。被告丙○○所犯連續竊盜罪及行使業務上登載不實文
    書罪；被告丁○○所犯圖利罪及公務員不實登載公文書罪，
    均有方法結果之牽連關係，被告丙○○應從一重之連續竊盜
    罪處斷；被告丁○○應從一重之圖利罪處斷。爰審酌被告丁○○身為公用工程之主辦及監工人員，不思嚴格監督、審查
    工程施工情況，且其亦曾經臺灣彰化地方法院檢察署檢察官
    以違反貪污治罪條例等罪提起公訴在案，嗣經本院以91年訴
    字第1148號判處有期徒刑2年6月，現上訴於臺灣高等法院臺
    中分院審理中，有臺灣高等法院被告前案記錄表1份在卷可
    稽，竟仍不知警惕，反圖利包商，其犯行對於公共工程之管
    控及政府形象之損害甚鉅，被告丙○○為圖私利，竟利用施
    作公共工程之便，竊取國有土石方並藉此溢領工程款，惟事
    後宏毅公司於95年7月12日已將溢領之工程款返回芬園鄉公
    所，有彰化縣芬園鄉公所收入繳款書1紙存卷可參，並酌以
    渠等之犯罪動機、手段、所生危害及犯後態度等一切情狀，
    分別量處如主文所示之刑，並依貪污治罪條例第17條、刑法
    第37條第2項規定，宣告被告丁○○褫奪公權3年，以示懲儆
    。另按貪污治罪條例第10條規定犯同條例第4條至第6條之罪
    ，所得財物應予追繳分別沒收或發還被害人，必犯人因犯該
    罪有「所得」或應予共犯連帶追繳之場合始足當之，本件不
    能證明被告丁○○此部分犯罪有得取財物，亦無應與共犯連
    帶追繳問題，自無上開法條之適用，附此敘明。
四、不另為無罪諭知部分：
（一）公訴意旨另略以：被告丁○○對於主管事務，為直接圖被
      告丙○○之不法利益，任由被告丙○○利用施工之便，竊
      取上開工程外之土石方共計521.87立方公尺及工程內之土
      石方共計498.6立方公尺，因認被告丁○○此部分行為涉
      嫌貪污治罪條例第6條第1項第4款之圖利罪嫌。惟按圖利
      罪之處罰，以明知違背法令，而有圖自己或其他私人不法
      利益之犯意為必要，所謂明知係指直接故意而言，若為間
      接故意或過失，均難以該罪相繩。按公務員之行政行為，
      本即有導致相關人民獲利或不利之結果，是不能單純以公
      務員之行為已使人民獲得利益之結果，反向推論而謂該行
      政行為即為圖利行為，故圖利罪之成立與否，重在審查公
      務員於行政行為時，有無圖自己或其他私人不法利益之犯
      意，而有無圖利之犯意，應依證據認定之（最高法院91年
      度臺上字第6006號判決意旨參照）。查被告丁○○於被告
      丙○○挖取工地範圍外之土石方時並不知情，且挖取該工
      地範圍外之土石方，約1天即完成等情，業據證人即共同
      被告丙○○證述明確，又被告丁○○並非每天至工地現場
      監工，亦據證人即共同被告丙○○證述在卷，且為被告丁○○所自承，則被告丁○○是否確實基於圖利犯意，明知
      違背法令，仍怠忽其主管事務，任由被告丙○○挖取土石
      方，已非無疑，雖證人即同案被告丙○○另證稱被告丁○○於其挖取工程範圍外之土石方後之2、3天即知情，且前
      已述及本院認定被告丁○○就被告丙○○超挖工程範圍內
      之土石方一事知情而未予查報，然尚不能以被告丁○○事
      後包庇，遽認其有圖利之犯意及行為。被告丁○○雖有行
      政上疏忽，但因並無積極證據足認被告丁○○與被告丙○○有勾串圖利之情，揆諸前揭說明，尚難對被告丁○○遽
      以圖利罪刑論處。
（二）另公訴意旨亦略以：被告丙○○與丁○○共同基於犯意聯
      絡，由被告丁○○在結算明細偽載宏毅公司廢方運棄之總
      數量為2804立方公尺，浮報數量達498.6立方公尺，使宏
      毅公司得以溢領工程款共計約69,939元，因認被告丙○○
      、丁○○此部分行為共犯貪污治罪條例第4條第1項第3款
      之經辦公用工程浮報數量罪嫌。惟按貪污治罪條例第3條
      規定：「與前條人員共犯本條例之罪者，亦依本條例處斷
      」，係指不具公務員身分之人與具有此身分之人共犯貪污
      治罪條例之罪時，前者亦應依同條例論罪科刑。公訴意旨
      雖認被告丁○○與丙○○共同基於犯意聯絡，由被告丁○○在結算明細為載宏毅公司處理之廢方運棄總數量為2804
      .88 立方公尺，浮報達498.6立方公尺，使宏毅公司因而
      溢領工程款，惟依公訴意旨，本件被告即公務員丁○○在
      執行職務並沒有類似從中收取回扣，或透過浮報金額數量
      等等直接牟取不法利益，而僅是違背法令圖利他人，自不
      應構成貪污治罪條例第4條第1項第3款之貪污罪，已如前
      述，從而，不具公務員身分之被告丙○○，因共同被告丁○○無從成立該條款之罪，亦無共犯關係可言，是本件被
      告丙○○亦無法以貪污治罪條例條例第4條第1項第3款之
      罪名相繩。
（三）綜上，公訴意旨認被告丁○○涉嫌圖利罪、被告丙○○涉
      嫌共犯經辦公用工程浮報數量罪，尚乏積極證據足資認定
      ，要屬不能證明，況被告丙○○因不具公務員身分，亦不
      能單獨依貪污治罪條例論處該罪，惟依公訴意旨認渠等此
      部分犯行與前揭業經論罪科刑部分之犯行，具有牽連犯之
      裁判上一罪關係，爰均不另為無罪之諭知，併此敘明。
據上論斷，應依刑事訴訟法第299條第1項前段、第300條，貪污
治罪條例第6條第1項第4款、第17條，刑法第11條前段、第2條第
1項前段、第213條、第216條、第215條、第320條第1項，修正前
刑法第55條、第56條、第37條第2項，罰金罰鍰提高標準條例第1
條前段，判決如主文。
本案經檢察官郭玄義到庭執行職務。
中　　華　　民　　國　　96　　年　　3 　　月　　2　　日
                  刑事第二庭    審判長法官    石馨文
                                法      官    黃齡玉
                                法      官    尚安雅
以上正本證明與原本無異。
如不服本判決，應於判決送達後十日內向本院提出上訴狀 (須附
繕本 )。
中　　華　　民　　國　　96　　年　　3 　　月　　5　　日
                                書  記  官    黃家宏
附錄本案論罪科刑法條全文：
貪污治罪條例第6條
有下列行為之一者，處 5 年以上有期徒刑，得併科新臺幣 3 千
萬元以下罰
金：
一  意圖得利，抑留不發職務上應發之財物者。
二  募集款項或徵用土地、財物，從中舞弊者。
三  竊取或侵占職務上持有之非公用私有器材、財物者。
四  對於主管或監督之事務，明知違背法令，直接或間接圖自己
    或其他私人不法利益，因而獲得利益者。
五  對於非主管或監督之事務，明知違背法令，利用職權機會或
    身分圖自己或其他私人不法利益，因而獲得利益者。
    前項第 1 款至第 3 款之未遂犯罰之。
中華民國刑法第213條
（公文書不實登載罪）
公務員明知為不實之事項，而登載於職務上所掌之公文書，足以
生損害於公眾或他人者，處 1 年以上 7 年以下有期徒刑。
中華民國刑法第215條
（業務上文書登載不實罪）
從事業務之人，明知為不實之事項，而登載於其業務上作成之文
書，足以生損害於公眾或他人者，處3 年以下有期徒刑、拘役或
5 百元以下罰金。
中華民國刑法第216條
（行使偽造變造或登載不實之文書罪）
行使第 210 條至第 215 條之文書者，依偽造、變造文書或登載
不實事項或使登載不實事項之規定處斷。
中華民國刑法第320條
（普通竊盜罪、竊佔罪）
意圖為自己或第三人不法之所有，而竊取他人之動產者，為竊盜
罪，處 5 年以下有期徒刑、拘役或 5 百元以下罰金。
意圖為自己或第三人不法之利益，而竊佔他人之不動產者，依前
項之規定處斷。
前二項之未遂犯罰之。
